臺灣士林地方法院民事裁定
111年度家親聲字第262號
聲  請  人  張守德  

非訟代理人  梁維珊律師
相  對  人  張芝瑋  

上列當事人間請求給付扶養費事件，本院裁定如下：
    主  文
聲請駁回。
聲請程序費用由聲請人負擔。
    理   由
一、聲請意旨略以：
　　㈠相對人張芝瑋為聲請人張守德之母，故為聲請人之第一順
      序扶養義務人，聲請人自20歲即民國93年間起罹患情感思
      覺失調，遭相對人趕出家門後，即獨自生活至今，期間曾
      於100年間遭緊急送醫後安置於康復之家，現獨居於臺北
      市大同區明倫社會住宅，有低收入戶證明，每月並領有低
      收家庭生活補助及低收身障生活補助。
　　㈡又聲請人於110年12月31日前經臺北市政府社會局審核均為
      低收第一類，110年間每月領有低收家庭生活補助新臺幣
      （下同）1萬4,270元、低收身障生活補助8,836元，總計2
      萬3,106元，並輔以向臺北市大同區健康服務中心申請急
      難救助及領取發放之物資，勉強度日。惟自111年1月起，
      因全戶列計人口之一相對人名下有財產、領有所得或投保
      勞工保險等因素，致聲請人之低收類別遭調整為第二類，
      低收家庭生活補助遭降為每月7,370 元，總計只能領取1
      萬6,206元，使聲請人之生活更加捉襟見肘。
　　㈢聲請人罹患情感思覺失調症迄今已近20年，持有第一類中
      度身心障礙證明，每月需到新光醫院規則回診，雖已成年
      但無謀生能力，而聲請人居住之臺北市大同區明倫社會住
      宅，縱經補貼，每月仍須支出租金6,900 元，則前揭補助
      扣除租金後，每月僅餘9,306 元（計算式：16,206－6,900
      ＝9,306），顯不足以維持聲請人生活所需，是聲請人請求
      相對人按月給付6,900元應無不當等語，並聲明：⑴相對人
      應自111年1月1日起至聲請人死亡之日止，按月於每月5 
      日前，給付聲請人6,900元，如遲誤一期履行者，其後六
      期之給付視為亦已到期。⑵聲請程序費用由相對人負擔。
      　　
二、相對人則以：伊已經68歲，聲請人發病已經20年，前10年是
    伊在照顧，伊生活像活在地獄，聲請人說要跳樓，並在家裡
    燒炭。伊先生中風，需要用錢，所以賣掉房子，伊有給聲請
    人100多萬元。但現在擔任洗碗工，賺伊自己的生活費，伊
    現在已無法再給聲請人錢，伊年紀大了，身體也不好，沒有
    小孩養伊已經夠慘了，聲請人還要伊扶養他，伊實在沒辦法
    等語，資為答辯。　　
三、按直系血親相互間，互負扶養之義務。民法第1114條第1 款
    定有明文。又受扶養權利者，以不能維持生活而無謀生能力
    者為限。前項無謀生能力之限制，於直系血親尊親屬不適用
    之。同法第1117條亦有明定。次按，因負擔扶養義務而不能
    維持自己生活者，免除其義務。民法第1118條前段亦定有明
    文。是以，負扶養義務人需有扶養能力，所謂有扶養能力，
    係指負扶養義務後仍可維持自己原有相當之生活而言，亦即
    負扶養義務後，生活雖非毫無減縮，但不應因而發生重大惡
    化，故反面推論，若負扶養義務人因負擔扶養義務，致自身
    生活無以為繼，應認負扶養義務人無扶養能力，其扶養義務
    應予免除。經查：
　　㈠本件聲請人主張相對人為其母，聲請人因罹患情感思覺失
      調症，無謀生能力，僅依靠社會福利補助，因加計相對人
      收入致補助短少，難以維持生活，故請求相對人給付扶養
      費等情，業據提出戶籍謄本、臺北市大同區低收入戶證明
      書、臺北市大同區公所109 、111 年度低收入戶及中低收
      入戶總清查結果通知書、中華民國身心障礙手冊等件為證
      （本院卷第17至29頁），並經本院依職權調取聲請人110 
      年度之財產及所得資料顯示，聲請人所得及財產總額均為
      0 元，此有聲請人之稅務電子閘門財產所得調件明細表在
      卷可憑（見本院卷第65至66頁），堪認聲請人主張其難以
      維持生活等情為真，是聲請人提起本件聲請，即非無據。
　　㈡又相對人雖不否認對聲請人有扶養義務，惟辯稱其已無能
      力扶養聲請人，並經本院依職權調取相對人之所得及財產
      資料顯示，相對人於110年度所得為5 萬4,240 元，名下
      無財產（見本院卷第67至68頁），參酌衛生福利部公告同
      年度新北市每月最低生活費為1萬5,800 元，相對人目前
      雖有工作，然其收入已遠低於最低生活費，並衡酌其為43
      年9月20日生，現年68歲，已達法定退休之年齡，亦難期
      相對人能持續工作維持生活，堪認以相對人財產及收入狀
      況，維持自己之生活已屬艱難，自難再苛求相對人負擔其
      對於聲請人之扶養義務，致使相對人有不足以維持自己之
      生活之情狀。
四、綜上，相對人確有因負擔扶養義務而不能維持自己生活之情
    形，是依前開規定，應予免除相對人對聲請人之扶養義務。
    從而，聲請人請求相對人自111年1月1日起至其死亡之日止
    ，按月於每月5 日前給付其6,900元，為無理由，應予駁回
    。
五、依家事事件法第97條，非訟事件法第21條第2 項，民事訴訟
    法第95條、第78條，裁定如主文。
中　　華　　民　　國　　111 　年　　9 　　月　　30　　日
                  家事庭法  官  詹朝傑
以上正本係照原本作成。
如不服本裁定，應於送達後10日內向本院提出抗告狀。
中　　華　　民　　國　　111 　年　　9 　　月　　30　　日
　　　　　　　　　　　　書記官  黃郁庭